【裁判字號】    96,重訴,301
【裁判日期】    970630
【裁判案由】    返還不當得利
【裁判全文】
臺灣士林地方法院民事判決             96年度重訴字第301號
原      告  甲○○
訴訟代理人  謝裕律師
被      告  大眾商業銀行股份有限公司大同分公司
法定代理人  乙○○
訴訟代理人  蔡正廷律師
            林正疆律師
被      告  丙○○
上列當事人間返還不當得利事件，本院於民國97年6 月11日言詞
辯論終結，判決如下：
    主  文
原告之訴及假執行之聲請均駁回。
訴訟費用新臺幣壹拾陸萬零佰柒拾元由原告負擔。
    事  實  及  理  由
一、原告起訴主張：
  (一)原告於民國95年12月底在被告大眾商業銀行股份有限公司大
    同分公司（下稱大眾銀行）開設帳戶，嗣經朋友介紹認識在
    大眾銀行擔任理財專員之被告丙○○（下稱丙○○，與大眾
    銀行則合稱被告），原告與丙○○結識後，交往日漸熟絡，
    丙○○更常於原告辦理帳戶存提款或匯款時，熱心為原告服
    務或代勞。96年6 月間，原告所有坐落臺北市大同區○○○
    路225 巷13-8號9 樓、9 樓之1 之房屋及基地（下稱系爭房
    地），以新臺幣（下同）4600萬元出售予他人，丙○○亦熱
    心陪同原告前往簽約，原告收取簽約金788 萬元之支票後，
    亦由丙○○代為存入原告於大眾銀行之帳戶。丙○○見原告
    將有大筆售屋款收入，乃極力遊說原告經由丙○○之服務，
    於大眾銀行購買國內外基金。96年6 月15日，原告收受第2
    期售屋款788 萬元支票，丙○○亦熱心至原告家中取支票代
    為存入原告帳戶，並再次遊說原告購買基金。原告感念丙○
    ○之熱忱並誤認其足堪信賴，乃同意將原告帳戶中之款項委
    託丙○○購買國內外基金。嗣丙○○於96年6 月22日下午以
    電話要求原告至大眾銀行會晤，丙○○並交付一份基金投資
    標的予原告，要原告拿回去好好研讀，並表示嗣後會為原告
    詳加說明解釋投資標的，原告由大眾銀行返家不久，丙○○
    復至原告家中向原告拿印章，表明係因原告2 位小孩於大眾
    銀行開戶，須補蓋原告印章。原告取得投資標的說明後，因
    忙於婆婆（96年5 月間去世）之喪葬事宜及系爭房地出售相
    關手續，一直無暇閱讀。
  (二)96年6 月29日，原告與買方合意解除系爭房地之買賣契約，
    原告須於96年7 月10日左右將已收價金返還買受人。原告乃
    於96年7 月初，向丙○○詢問委託購買基金之事是否已購買
    ，若尚未購買，則停止購買；若已購買，則請準備贖回，丙
    ○○方告知已將原告帳戶中之1680萬元用以購買幸福人壽保
    險股份有限公司（下稱幸福人壽）投資型人壽保險「超越變
    額萬能壽險保險單」（下稱系爭投資型保單），然原告委託
    投資標的為基金，並非壽險，且壽險公司人員必會與原告接
    洽，保險契約更應由原告親自簽名並簽收保單方能生效，惟
    系爭投資型保單之簡式要保書（下稱系爭要保書）中，應由
    要保人親自簽名之簽名欄、保險單簽收回條上之「甲○○」
    字樣，並非原告本人所簽，應屬丙○○偽簽；且簽收日期96
    年7 月1 日更為星期天休假日，亦不合常情；系爭投資型保
    單之目標保險費不合理的高達252 萬元，丙○○亦未曾先告
    知原告；且原告曾於96年4 月間向統一安聯人壽保險股份有
    限公司（下稱統一安聯人壽）投保吉利長紅變額萬能壽險（
    亦為投資型保單性質）300 萬元，其目標保險費為0 元，且
    原告均親自簽名於要保書上，益可見系爭投資型保單購買過
    程實不合理。由於被告悖理背信，原告乃於96年9 月3 日以
    存證信函向被告為終止契約之意思表示。丙○○處理原告委
    任事務有過失，其未經原告同意購買系爭投資型保單之行為
    ，更係侵害原告之財產權（即1680萬元之金錢），原告受有
    1680萬元之損害。大眾銀行為丙○○之僱用人，應負連帶賠
    償責任。
  (三)爰依民法第184 條第1 項前段、第188 條、第544 條，聲明
    請求判決：
    1.被告應連帶給付原告1680萬元，及自97年1 月9 日準備書
      (一)狀繕本送達翌日起至清償日止，按週年利率5%計算之利
      息。
    2.原告願供擔保，請准宣告假執行。
二、被告之答辯：
  (一)大眾銀行辯稱：
    1.原告於95年12月29日經友人介紹，至大眾銀行開戶，之後
      原告開始投資基金，通常是原告只要來電表示要做匯款等
      交易，丙○○即至原告住處將資料交予原告確認蓋章，將
      資料帶回銀行完成交易後，再至原告住處將收據等文件送
      回予原告。嗣原告於96年6 月間出售系爭房屋，丙○○亦
      依原告之請求將簽約金支票、第2 期款支票各788 萬元帶
      回銀行存入原告帳戶。嗣丙○○詢問原告該筆款項有無投
      資計畫，原告表示其有投保一種兼具投資性質的保險，丙
      ○○告以大眾銀行亦代理三家保險公司（幸福人壽、統一
      安聯人壽、全球人壽）之投資型產品，原告表示已投資統
      一安聯人壽之保單，不想選擇統一安聯人壽之保險產品，
      經丙○○與原告溝通後，原告選擇投保幸福人壽之商品，
      丙○○隨即於96年6 月21日作成「幸福人壽理財規劃書」
      （含保費說明及投資標的說明，下稱系爭理財規劃書），
      並於96年6 月22日交付系爭理財規劃書予原告，並依原告
      之詢問，就系爭理財規劃書之內容詳加解說，原告聽後，
      同意投保並親自於系爭理財規劃書第2 項及系爭要保書上
      簽名，並親自在取款憑條上用印，領出其帳戶中1680 萬
      元，匯入幸福人壽帳戶，幸福人壽核發保單後，丙○○於
      96年7 月2 日將保單交由原告，由原告於簽收單上簽名並
      填載日期，但原告誤將簽收日期載為96年7 月1 日。
    2.原告於系爭投資型保單契約撤銷期（即簽收翌日起10日內
      ）過後，認為國內基金績效較佳，乃於96年7 月31日將富
      蘭克林坦伯頓成長基金轉換為新光臺灣富貴基金，並親自
      填寫投資內容異動申請書。嗣因美國次級房貸問題造成全
      球股市下跌，原告於96年8 月初來電質問為何保單價值減
      少這麼多，並表示要撤單，雖經丙○○解釋下跌原因並告
      知已過契約撤銷期，原告仍堅持撤單並要求返還1680萬元
      ；原告並於96年8 月7 日打電話至大眾銀行客訴組抱怨系
      爭投資型保單目標保費過高、保險代理人服務不佳等情，
      但均未提及理財專員不告知係投保投資型保單，或偽造原
      告簽名之情事。
    3.綜上，系爭投資型保單，均經原告同意始為投保，大眾銀
      行之理財專員亦絕無偽簽原告簽名情事。另大眾銀行與原
      告間有開設帳戶之法律關係存在，惟無任何理財之委任關
      係存在，丙○○純係基於服務銀行客戶之宗旨，提供相關
      資料或建議客戶，由客戶自行決定，並無處理委任事務有
      過失之可言；又系爭投資型保單之效力及於原告，原告並
      未受有1680萬元之損失，被告亦未受有1680萬元之利益，
      並無何不當得利情事；丙○○依原告指示及同意，購買系
      爭投資型保單，並無何故意過失之不法行為，亦未侵害原
      告之權利。
  (二)丙○○辯稱：本件事實經過及答辯，均引用大眾銀行之答辯
    內容。
  (三)並均聲明請求判決：
    1.原告之訴及假執行之聲請均駁回。
    2.如受不利判決，願供擔保請准宣告免為假執行。
三、兩造不爭執之事實：
  (一)原告於96年6 月間，將其所有之系爭房地，以4600萬元出售
    予他人，並收取簽約金788 萬元、第2 期款788 萬元。嗣原
    告與買方於96年6 月29日合意解除系爭房地之買賣契約，原
    告須將已收價金1576萬元返還予買受人。此有不動產買賣契
    約書、解約證明在卷足憑（本院卷第15頁至第17頁）。
  (二)原告於96年6 月15日，同意以購屋款委託丙○○購買基金。
    丙○○於96年6 月22日交付基金投資標的說明書予原告，投
    資標的包括：新光臺灣富貴基金、富蘭克林坦伯頓成長基金
    、德盛德利全球資源產業基金、富蘭克林坦伯頓東歐成長基
    金、富蘭克林拉丁美洲基金。此有投資標的說明書存卷可稽
    （本院卷第18頁至第24頁）。
  (三)系爭投資型保單，載明被保險人及要保人均為甲○○，契約
    始期為96年6 月22日，第1 期目標保險費為252 萬元，投資
    標的為新光臺灣富貴基金、富蘭克林坦伯頓成長基金、德盛
    德利全球資源產業基金、富蘭克林坦伯頓東歐成長基金、富
    蘭克林拉丁美洲基金。系爭要保書的要保人／被保險人欄位
    ，及保單簽收回條之要保人簽名欄，均簽有「甲○○」字樣
    （簽收日期96年7 月1 日）。業務員為丙○○。此有系爭要
    保書、送金單（收據）、保單簽收回條附卷可參（本院卷第
    27頁至31頁） 。
  (四)原告曾於96年4 月16日向統一安聯人壽購買「吉利長紅變額
    萬能壽險」，第1 期目標保險費為0 元，投資標的為德盛安
    聯目標傘型基金─目標2015基金、聯博─全球高收益債券基
    金A2股美元、富蘭克林坦伯頓全球投資系列─全球債券美元
    基金A （DIS） 股、德盛東方入息基金─零售股份。有保險
    單在卷可佐（本院卷第33頁至第37頁）。
  (五)原告於95年12月29日至大眾銀行開戶。此有開戶申請書、印
    鑑卡、確認書、原告開戶時提供之身分證及健保卡影本、開
    戶所照相片在卷可參（本院卷56頁至第60頁）。自原告帳戶
    領出1680萬元之取款條，所蓋印鑑與原告開戶印鑑相符，系
    爭1680萬元已存入幸福人壽帳戶，有取款條、存摺影本附卷
    可稽（本院卷第76頁、第77頁）。
  (六)在要保人簽名欄位有「甲○○」簽名之投資內容異動申請書
    ，約定富蘭克林坦伯頓成長基金全部結清，轉入新光臺灣富
    貴基金，自96年7 月31日生效。有投資內容異動申請書在卷
    可稽（本院卷第79頁至第81頁）。
  (七)原告於96年8 月7 日打電話至大眾銀行客訴組抱怨目標保費
    過高、保險代理人服務不佳等情，但未提及理財專員不告知
    係投保投資型保單，或偽造原告簽名之情事。有客戶投訴錄
    音譯文（對話紀錄）在卷足稽（本院卷第82頁至第90頁）。
四、本件爭點：
  (一)原告有無指示或同意丙○○購系爭投資型保單？原告與大眾
    銀行間是否有委任關係？被告處理委任事務是否有過失？
  (二)丙○○對原告有無侵權行為？大眾銀行是否應連帶負賠償責
    任？
五、茲分述如下：
  (一)原告有指示、同意丙○○購系爭投資型保單之情，原告與大
    眾銀行應有委任關係，丙○○亦依原告之指示與委任，為原
    告購買系爭投資型保單。
    1.原告自承：伊於96年6 月15日，收受第2 期售屋款788 萬
      元支票後，經丙○○熱心至原告家中取支票代為存入原告
      帳戶並再次遊說原告購買基金後，原告乃同意將原告帳戶
      中之款項委託丙○○購買國內外基金；伊於97年7 月初，
      因系爭房地之買賣契約解除，而詢問丙○○「委託購買基
      金之事是否已為購買，若尚未購買，則停止購買；若已購
      買，則請準備贖回」等語（本院卷第9 頁，原告起訴狀參
      照）。而系爭投資型保單係兼有保險及投資功能之產品，
      其投資標的確實為國內外基金；再參酌諸丙○○於96年6
      月22日曾交付投資標的說明予原告，其上所載之基金種類
      亦與其後丙○○為原告購買之基金名稱相符等情，堪認原
      告於96年6 月22日即明確知悉丙○○將為其購買之保險／
      投資內容，並同意丙○○購買，僅不確知丙○○何時購買
      而已。否則豈可能於96年7 月初向丙○○表示「委託購買
      基金之事是否已為購買，若已購買，則請準備贖回」？
    2.依兩造不爭執事實(七)之原告客訴內容，原告僅抱怨目標保
      費過高、保險代理人服務不佳等情，但未提及理財專員不
      告知係投保投資型保單，或偽造原告簽名之情事。堪認原
      告雖對基金獲益不如預期，及其要求終止（或解除）契約
      但不為被告接受之結果不滿，惟對確有委託丙○○購買系
      爭投資型保單之事並不爭執。
    3.依兩造不爭執事實(四)所示，原告曾於96年4 月間購買統一
      安聯人壽之投資型保單產品（保額／單位為300 萬元），
      對投資型保單之運作方式應知之甚詳，且原告訴訟代理人
      亦表示：「原告作很多的投資」（本院卷第93頁），因統
      一安聯人壽之投資型保單保額僅為300 萬元，故原告依丙
      ○○之遊說、建議，將其預計因賣屋所得款項之一部分（
      系爭房地買賣價金原約定為4576萬元，原告投資之金額為
      1680萬元，本院卷第15頁參照），加碼投資於系爭投資型
      保單，俾獲得更佳投資收益，就經濟狀況較佳、投資觸角
      亦廣的投資者而言，當非罕見。況統一安聯人壽保單之投
      資標的，與系爭投資型保單之投資標的並不相同，且無性
      質重複者，此種投資方式，更係投資者為分散風險、增進
      投資利益所習見之方式。原告以其曾投保同性質之統一安
      聯人壽保單為由，主張不可能投保系爭投資型保單云云，
      即非可採。
    4.依兩造不爭執事實(五)，自原告帳戶提領購買系爭投資型保
      單所需金額1680萬元之取款憑條上所蓋印章為真正，如原
      告確未同意購買系爭投資型保單，豈可能輕易蓋用印鑑章
      或委託他人蓋用印鑑章於取款憑條上，以領取鉅額款項？
      原告雖主張丙○○係以其他理由（幫原告兒子開戶所需）
      取走原告之印鑑章云云，惟未舉證以實其說，尚非可信。
    5.按稱委任者，謂當事人約定，一方委託他方處理事務，他
      方允為處理之契約；委任人應將委任事務進行之狀況，報
      告委任人。民法第528 條、第540 條前段分別定有明文。
      依上述訴訟資料及說明，堪認：原告確實委任身為大眾銀
      行理財專員之丙○○，自原告帳戶領取1680萬元，以購買
      系爭投資型保單，原告與大眾銀行間應有委任關係存在；
      且丙○○就其委任事務之狀況，均報告予原告知悉，並經
      原告同意，並無何逾越授權情事，原告依民法第544 條規
      定，以被告處理委任事務有過失或逾越權限，致造成原告
      損害為由，請求被告負損害賠償責任，洵無足取；原告另
      主張丙○○偽簽其簽名，並請求鑑定筆跡，惟原告確實委
      任丙○○購買系爭投資型保單，並知悉其保險／投資內容
      之情，業經論述如上，原告否認有於系爭要保書、保單簽
      收書上簽名云云，即與其購買系爭投資型保單後之態度及
      反應有悖，應非可信；本院認原告請求鑑定筆跡，並無必
      要。附此敘明。
  (二)被告並無何侵權行為：
    按因故意或過失，不法侵害他人權利者，負損害賠償責任；
    受僱人因執行職務，不法侵害他人之權利者，由僱用人與行
    為人連帶負損害賠償責任。此為民法第184 條第1 項前段、
    第188 條第1 項前段分別明定。原告主張丙○○對其有侵權
    行為，其行為態樣為：未經原告同意，即偽簽原告簽名，自
    原告帳戶提領1680萬元，用以購買系爭投資型保單，致侵害
    其財產權云云，惟原告委任、指示並同意丙○○自其帳戶提
    領1680萬元，用以購買系爭投資型保單之事實，既經本院認
    定如上，則丙○○受任代領1680萬元、代購系爭投資型保單
    之行為，自無何因故意或過失侵害原告權利之情，與民法第
    184 條第1 項前段之規定即有不符，且系爭投資型保單之獲
    利及虧損，均歸於原告，縱系爭投資型保單雖因基金虧損致
    目前價值未達購買價值1680萬元，惟其虧損本即基金投資可
    能發生之風險，並非丙○○代原告購買系爭投資型保單之行
    為所致，且未來亦有轉虧為盈之可能，故亦難認原告損害與
    丙○○之行為有何因果關係；丙○○對原告既無何侵權行為
    ，而無庸負任何損害賠償責任，則原告併請求其僱用人大眾
    銀行依民法第188 條第1 項前段規定連帶負責，亦乏依據。
  (三)被告並無何不當得利：
    按無法律止原因而受利益，並致他人受損害者，應返還其利
    益，雖有法律上之原因，而其後已不存在者，亦同。民法第
    179 條定有明文。原告主張：伊與被告間之委任契約，因丙
    ○○逾越授權而生損害於原告，原告業已發函終止之；原告
    受丙○○詐騙而請其代原告購買基金相關投資之意思表示，
    亦依民法第92條規定予以撤銷之，故被告無法律上原因，得
    到1680萬元之利益，原告並受有1680萬元之損害，得依民法
    第179 條規定請求被告如數賠償云云。惟查，原告確實委託
    丙○○購買系爭投資型保單，且丙○○並無何逾越授權之行
    為，則丙○○於委任契約終止前為原告購買系爭投資型保單
    ，自非無法律上原因；原告復無法舉證證明丙○○有何脅迫
    詐欺其購買系爭投資型保單之情，則其自無由依民法第92條
    規定，撤銷購買系爭投資型保單之意思表示（且縱原告依民
    法第92條規定撤銷購買系爭投資型保單之意思表示，其對象
    亦應為其契約相對人幸福人壽）。且原告並未受有1680萬元
    之損害，而其基金目前雖為虧損狀態，亦非被告行為所致；
    另1680萬元為保費及投資總額，該筆款項係以原告名義支付
    予幸福人壽，被告並未無法律上原因而獲有任何利益。本件
    與民法第179 條之情形顯有不合，原告如依不當得利請求，
    亦非有據，附此敘明。
六、綜上所述，原告依民法第184 條第1 項前段、第188 條、第
    544 條，起訴請求被告連帶給付1680萬元，及自97年1 月9
    日準備書(一)狀繕本送達翌日起至清償日止，按週年利率5%計
    算之利息，為無理由，其訴應予駁回；原告之訴既經駁回，
    其假執行之聲請即失所附麗，應併予駁回。
七、本件訴訟費用為16萬零370 元（第1 審裁判費15萬9,840 元
    ，證人旅費530 元），依職權命由原告負擔。
八、本件事證已臻明確，兩造其餘主張舉證及訴訟資料，於判決
    結果不生影響，無庸一一論駁，附此敘明。
九、據上論結，原告之訴為無理由，依民事訴訟法第78條、第87
    條第1 項，判決如主文。
中    華    民    國    97    年    6     月    30    日
                  民事第二庭  法  官  王怡雯
以上正本證明與原本無異。
如對本判決上訴，應於判決送達後20日內向本院提出上訴狀。
中    華    民    國    97    年    7     月     3    日
                              書記官  鄒文南


司法院資訊處製作；財團法人民間司法改革基金會備份。
